臺灣臺中地方法院刑事判決
111年度金訴字第1026號
公  訴  人  臺灣臺中地方檢察署檢察官
被      告  王明育



上列被告因違反洗錢防制法等案件，經檢察官提起公訴（111 年
度偵字第8724號），本院判決如下：
    主    文
甲○○犯如附表編號1 、2 所示之罪，各處如附表編號1 、2  「
主文」欄所示之刑。應執行有期徒刑壹年參月，併科罰金新臺幣
參仟元，罰金如易服勞役，以新臺幣壹仟元折算壹日。
    犯罪事實
一、甲○○知悉一般人取得他人金融機構帳戶使用，常與財產犯罪
    具有密切關係，可能利用他人金融機構帳戶作為獲取詐欺贓
    款之工具，並製造金流追查斷點、隱匿詐欺取財所得之去向
    ，然因貪圖每日可獲得新臺幣（下同）2000元之報酬，遂同
    意通訊軟體LINE暱稱「NN總指導, 」之人（起訴書誤載為「
    總代理」應予更正，真實姓名、年籍不詳，無證據證明未滿
    18歲）使用其所申辦臺灣土地銀行帳號000-000000000000號
    帳戶（下稱土銀帳戶）收取款項，而於民國110 年10月間將
    土銀帳戶之帳號告知「NN總指導, 」，並依「NN總指導, 」
    所為指示將他人匯入之款項轉帳至其他金融機構帳戶內。其
    後甲○○與「NN總指導, 」即分別為下列行為：
　㈠甲○○與「NN總指導, 」共同意圖為自己不法之所有，基於以
    網際網路對公眾散布而詐欺取財、一般洗錢之犯意聯絡，推
    由「NN總指導, 」於110 年（起訴書誤載為109 年）6 月9 
    日下午5 時30分許前某時許，在不詳地點以網際網路連結YO
    UTUBE 網站刊登「解任務打工賺錢」之虛偽廣告，而以此方
    式透過網際網路向瀏覽上開網頁之公眾散布該不實投資資訊
    ，適丁○○於110 年6 月9 日下午5 時30分許點擊該廣告之連
    結後，將LINE暱稱「子揚」之人加入為好友，「子揚」即對
    丁○○佯稱：欲參與解任務，須匯入啟動資金云云，致丁○○陷
    於錯誤，乃依指示於110 年10月29日下午4 時43分54秒轉帳
    1000元至土銀帳戶內；又甲○○接獲「NN總指導, 」之通知後
    ，旋於110 年10月30日下午1 時25分49秒轉帳5000元（僅其
    中1000元為丁○○受騙之款項）至帳號000-0000000000000000
    號帳戶內，而因此產生金流追查斷點、隱匿詐欺所得去向、
    所在之結果。
　㈡甲○○與「NN總指導, 」另共同意圖為自己不法之所有，基於
    以網際網路對公眾散布而詐欺取財、一般洗錢之犯意聯絡，
    推由「NN總指導, 」於110 年11月2 日上午10時59分許前某
    時許，在不詳地點以網際網路連結社群軟體Instagram刊登
    「可獲利」之虛偽廣告，而以此方式透過網際網路向瀏覽上
    開網頁之公眾散布該不實投資資訊，適乙○○於110 年11月2 
    日上午10時59分許點擊該廣告，並依其上所示內容將LINE暱
    稱「珍姐」之人加入為好友，「珍姐」即對乙○○佯稱：須轉
    帳1000元，以開通投資系統云云，致乙○○陷於錯誤，乃依指
    示於110 年11月3 日下午5 時9 分47秒轉帳1000元至土銀帳
    戶內；又甲○○接獲「NN總指導, 」之通知後，旋於110 年11
    月3 日下午5 時14分31秒轉帳1000元至帳號000-0000000000
    000000號帳戶內，而因此產生金流追查斷點、隱匿詐欺所得
    去向、所在之結果。　　
　㈢嗣丁○○、乙○○均察覺有異並報警處理，而為警循線查獲上情
    。
二、案經丁○○、乙○○訴由臺南市政府警察局新營分局報告臺灣臺
    中地方檢察署檢察官偵查起訴。
    理　　由
壹、程序事項
一、本判決所引用被告以外之人於審判外之陳述，檢察官、被告
    甲○○於本院準備程序、審理中均未聲明異議（本院卷第39至
    46、61至74頁），本院審酌該等證據資料作成之情況，核無
    違法取證或其他瑕疵，且與待證事實有關連性，認為適當得
    為證據，依刑事訴訟法第159 條之5 規定，均有證據能力。
二、又本判決所引用之非供述證據，查無違反法定程序取得之情
    形，依刑事訴訟法第158 條之4 規定之反面解釋，均具有證
    據能力。
貳、實體認定之依據
一、訊據被告固坦承提供土銀帳戶之帳號予「NN總指導, 」收款
    ，並依「NN總指導, 」指示轉帳，然矢口否認有何以網際網
    路對公眾散布而詐欺取財、一般洗錢等犯行，辯稱：「NN總
    指導, 」說其餘帳戶他要自己使用，我那時想說轉帳有錢拿
    、只是轉帳而已應該沒什麼，才幫「NN總指導, 」轉帳，而
    且我之前也有繳博弈網站的入會金1000元，才會相信「NN總
    指導, 」所說他要我轉帳的錢是入會金云云。惟查：
　㈠被告於110 年10月間將土銀帳戶提供予「NN總指導, 」使用
    以收取款項，並依「NN總指導, 」指示將他人存入土銀帳戶
    內之款項再轉帳至其他金融機構帳戶內，且與「NN總指導, 
    」約定每日可獲得2000元報酬，又告訴人丁○○因受騙而於11
    0 年10月29日下午4 時43分54秒轉帳1000元至土銀帳戶內後
    ，被告即依「NN總指導, 」之通知，於110 年10月30日下午
    1 時25分49秒轉帳5000元（其中包含告訴人丁○○所轉帳之10
    00元）至帳號000-0000000000000000號帳戶內，另在告訴人
    乙○○於110 年11月3 日下午5 時9 分47秒轉帳1000元至土銀
    帳戶中後，被告亦依「NN總指導, 」之指示，於110  年11
    月3 日下午5 時14分31秒轉帳1000元至帳號000-0000000000
    000000號帳戶內等情，業據被告於警詢、偵訊、本院準備程
    序、審理時供承在卷（偵卷第15至18、119 、120 頁，本院
    卷第39至46、61至74頁）；而告訴人丁○○、乙○○因分別受犯
    罪事實欄一㈠、㈡所載手法詐騙，遂各依指示轉帳1000元一節
    ，亦經證人即告訴人丁○○、乙○○於警詢中證述明確（偵卷第
    21、22、39至41頁），並有告訴人丁○○所提出對話紀錄截圖
    、詐騙網頁畫面截圖及轉帳明細截圖、告訴人乙○○所提出轉
    帳交易明細截圖及對話紀錄截圖、臺灣土地銀行集中作業中
    心110 年12月10日函暨檢附土銀帳戶開戶資料及交易明細等
    附卷為憑（偵卷第23至30、31、32、43 、45至51、57至73
    、103 頁），是此部分事實均堪認定。
　㈡衡諸向金融機構申辦帳戶，並無任何特殊之資格限制，僅需
    存入最低開戶金額，任何人皆可自由申請，且得在不同金融
    機構申請數個帳戶使用，故申辦帳戶乃極為容易之事，一般
    人若非具有不法目的，實無徵求、蒐集、借用他人帳戶資料
    之必要，倘若有以購買、承租、求職或巧立各種名目而藉故
    蒐集、徵求、借用，稍具智識程度、社會經驗之人，應可輕
    易察覺該人係欲使用帳戶從事不法行為；何況，於金融機構
    開設帳戶，係針對個人身分、社會信用予以資金流通，具有
    強烈之屬人性，且為個人理財工具，故金融機構帳戶事關個
    人財產權益保障，其私密性、重要性不言可喻，除非係親人
    或具有密切情誼者，難認有何交付或借予他人使用之正當理
    由。職此，苟非行為人早已知悉借用帳戶者其借用之目的為
    何，甚至行為人與借用帳戶者間已有犯罪謀議，殊難想像行
    為人有何理由將名下帳戶借予既非親人亦不具有密切情誼者
    使用，且全然不擔心帳戶遭人用於非法用途，尤其借用帳戶
    者在未有任何擔保、對申辦帳戶者又毫無所悉而幾近陌生之
    情況下，亦無可能隨意將款項轉匯至其無法掌控之金融機構
    帳戶內。且按刑法上之故意，分為直接故意（確定故意）與
    間接故意（不確定故意），行為人對於構成犯罪之事實，明
    知並有意使其發生者為直接故意。行為人對於構成犯罪之事
    實，預見其發生，而其發生並不違背其本意者為間接故意；
    而間接故意與有認識的過失之區別，在於二者對構成犯罪之
    事實雖均預見其能發生，但前者對其發生並不違背其本意，
    後者則確信其不發生。是以，行為人明知他人使用其名下帳
    戶之目的，係欲用以實行加重詐欺取財、一般洗錢等犯行仍
    然出借，且將存入帳戶內之款項以提款、轉匯等方式交付予
    他人，而有意使該等犯行之犯罪結果發生，即屬直接故意，
    應負加重詐欺取財、一般洗錢等罪之罪責。
　㈢依被告於警詢時表示：土銀帳戶的存摺、金融卡及印章都在
    我身上，我不知道「NN總指導, 」的真實年籍，我只有用LI
    NE訊息和「NN總指導, 」聯繫，沒有講過電話等語（偵卷第
    16、17頁）；於本院準備程序時供稱：我的LINE暱稱就是我
    的名字，我有拍我的身分證給「NN總指導, 」看，但是現在
    只找的到「NN總指導, 」的LINE暱稱畫面，所有LINE對話紀
    錄都不見了，「NN總指導, 」應該不知道我的電話號碼，我
    只有拍攝土銀帳戶存摺的封面照片給「NN總指導, 」，其他
    土地銀行的存摺、金融卡、密碼、網路銀行都沒有提供等語
    （本院卷第44、45頁），可見被告與「NN總指導, 」並不熟
    識，且土銀帳戶之存摺、金融卡及其密碼始終為被告所掌有
    ，「NN總指導, 」從未取得亦不知悉金融卡及其密碼，是以
    「NN總指導, 」顯然無法逕自提領土銀帳戶內之款項，而需
    被告配合轉帳。衡以使用他人金融機構帳戶作為被害人匯入
    款項之交易媒介，以實現詐欺取財犯行此犯罪手法，復經大
    眾傳播媒體再三披露，而被告乃具有一定智識、社會經驗之
    人，對此要無諉為不知之理，則以被告與「NN總指導, 」聯
    繫之方式只有透過LINE傳送訊息一節，及被告於本院審理時
    供稱無法確定「NN總指導, 」所說的轉帳工作是否合法等語
    （本院卷第69頁），如若被告事先未向「NN總指導, 」詢問
    存入土銀帳戶之款項來源、為何需另行轉帳等節，被告焉有
    可能在對「NN總指導, 」之年籍、外貌、聯絡方式等均無所
    悉，又不知進行轉帳是否合法乙情下，即隨意將土銀帳戶提
    供予「NN總指導, 」使用，而收受來路不明款項，並依「NN
    總指導, 」所言將款項轉帳至其他金融機構帳戶內？又由本
    院在審理中對被告質以按照其於本案偵審期間之說詞，「NN
    總指導, 」僅有被告之身分證照片，而不知被告之聯絡電話
    、地址，且從未見過被告，亦未握有土銀帳戶之金融卡、密
    碼、網銀帳戶資料，為何不怕被告將他人存入土銀帳戶之款
    項私吞時，被告供稱：這我不知道，這要看「NN總指導, 」
    怎麼想，我也不知道為什麼「NN總指導, 」不怕，「NN總指
    導, 」就是要我幫忙轉帳而已云云（本院卷第69頁），實有
    悖於事理常情，殊屬可議；再就告訴人丁○○、乙○○遭到詐騙
    後，係分別依指示各自將1000元、1000元轉帳至入土銀帳戶
    內，與被告接獲「NN總指導, 」之通知即將該等款項轉帳至
    其他金融機構帳戶內等情而論，可徵被告提供土銀帳戶帳號
    予「NN總指導, 」前，「NN總指導, 」已與被告談及本案犯
    罪計畫，並議定於款項存入土銀帳戶後，被告須按照「NN總
    指導, 」之指示進行轉帳，即可獲得每日2000元報酬，否則
    被告實不可能僅因「NN總指導, 」三言兩語即聽命行事，而
    「NN總指導, 」亦不可能向缺乏信賴基礎之被告索求土銀帳
    戶帳號以收取詐欺款項，甚至不擔心被告私吞款項，即令告
    訴人丁○○、乙○○將款項轉帳至其所無法掌握之帳戶內，以至
    其大費周章對告訴人丁○○、乙○○施用詐術卻一無所獲。
　㈣參以被告於偵查期間表示：「NN總指導, 」跟我確認工作內
    容為提供網路銀行帳戶幫公司轉帳，日薪2000元，剛好那時
    候我的土銀帳戶有開通網路銀行功能，我就將土銀帳戶的帳
    號提供給「NN總指導,」，我當時是因為有急用，所以看到
    群組內可以賺錢的訊息才去詢問，再照著「NN總指導,」的
    指示做等語（偵卷第16、18、120 頁）；於本院審理期間所
    陳：那時候沒有錢、欠錢，「NN總指導,」又說日薪2000元
    ，我想說幫忙轉帳應該不會怎麼樣，所以才幫忙等語（本院
    卷第44、69頁），足知「NN總指導,」要求被告提供帳戶收
    款，並向被告允諾僅需依指示將款項轉帳至其他金融機構帳
    戶內，即可獲得每日2000元之報酬，惟此顯與被告所付出之
    勞務不成比例，若非為免輕易遭檢警緝獲，「NN總指導,  
    」大可以自己名下帳戶收取款項，實無必要給付報酬而委請
    被告為之。退步言，苟如被告所述「NN總指導, 」確係在從
    事網路博弈遊戲事業，且合法、正當之收款，「NN總指導, 
    」請從事遊戲者直接將款項匯入最終收款之金融機構帳戶中
    即可，何需先存入土銀帳戶內，再由被告轉帳至其他金融機
    構帳戶，而採取此種迂迴之方式收取款項？甚至讓只需提供
    帳戶收款、依指示轉帳之被告，毋庸付出其他勞力、代價，
    即能輕易取得報酬，此實與一般依實際提供勞務情形給付薪
    資之情迥然有別。再觀社會上商業活動、交易往來之情形，
    向他人詢問金融機構帳戶之帳號，多半係為匯款、轉帳予他
    人，或進行對帳以確認匯款、轉帳者係何人，即使「NN總指
    導,」有透過金融機構帳戶向他人收款之需求，理應使用自
    己名下帳戶以利將來對帳，若係向被告借用帳戶收款，尚需
    請求被告匯款、轉帳或提領現金再予以轉交而徒增不便；且
    由告訴人丁○○、乙○○因受騙而各自將款項轉帳至土銀帳戶內
    ，被告即依「NN總指導, 」之指示將該等款項轉帳至其他金
    融機構帳戶以觀，「NN總指導, 」顯然可使用其他金融機構
    帳戶收款，何須向素昧平生之被告索要帳戶使用，甚至為此
    支付報酬予被告？益見「NN總指導, 」提供對價予被告，使
    被告提供帳戶收款並進行轉帳，實係出於掩飾其不法犯罪所
    得之目的。佐以被告於本院審理期間供承其急需用錢而同意
    出借帳戶收款、依指示轉帳乙情，足認被告為獲得可能之報
    酬或利益，明知「NN總指導, 」要求其轉帳者係詐欺贓款，
    猶聽從「NN總指導, 」之指示為之。綜合上情，被告係在已
    知「NN總指導, 」欲以土銀帳戶收取詐欺款項，並藉以掩飾
    、隱匿不法所得之情形下，將土銀帳戶之帳號告知「NN總指
    導, 」，復由「NN總指導, 」提供帳號讓告訴人丁○○、乙○○
    進行轉帳，被告再配合轉出至其他金融機構帳戶等節，洵堪
    認定。從而，被告於本案偵審期間辯稱「NN總指導, 」表示
    轉帳的錢是入會金，因其先前進行博弈網站遊戲時也有繳10
    00元入會金，才誤信「NN總指導, 」之說法云云，無非推諉
    卸責之詞，難認可採。
　㈤第按共同正犯，係共同實行犯罪行為之人，在共同意思範圍
    內，各自分擔犯罪行為之一部，相互利用他人之行為，以達
    其犯罪之目的；且不限於事前有所協議，其於行為當時，基
    於相互之認識，以共同犯罪之意思參與者，亦無礙於共同正
    犯之成立。末按洗錢防制法第2 條規定：「本法所稱洗錢，
    指下列行為：一、意圖掩飾或隱匿特定犯罪所得來源，或使
    他人逃避刑事追訴，而移轉或變更特定犯罪所得。二、掩飾
    或隱匿特定犯罪所得之本質、來源、去向、所在、所有權、
    處分權或其他權益者。三、收受、持有或使用他人之特定犯
    罪所得。」同法第3 條則列舉「特定犯罪」。從而同法第14
    條第1 項所規範之一般洗錢罪，以有第3 條所列之前置特定
    犯罪作為聯結，始能成立。倘行為人意圖掩飾或隱匿特定犯
    罪所得來源，而將特定犯罪所得直接消費處分，甚或交予其
    他共同正犯予以隱匿，而由共同正犯以虛假交易外觀掩飾不
    法金流移動，即難認僅單純犯罪後處分贓物之行為，應仍構
    成洗錢防制法第2 條第1 或2 款之洗錢行為（最高法院108 
    年度台上字第3697號判決意旨參照）。而刑法第339 條之4 
    第1 項之加重詐欺取財罪為法定刑1 年以上7 年以下有期徒
    刑之罪，屬洗錢防制法第3 條第1 款所規定之特定犯罪。互
    核告訴人丁○○於警詢時所陳：我於110 年6 月9 日下午5  
    時30分許瀏覽YOUTUBE 時，看到1 個「解任務打工賺錢」的
    廣告，就點擊該廣告之連結，並將LINE暱稱「子揚」之人加
    入為好友，該人說只要破任務、點讚、走路、聽音樂等等就
    能賺錢，但是須要匯入啟動資金等語（偵卷第21頁）；告訴
    人乙○○於警詢時所述：我於110 年11月2 日上午10時59分許
    瀏覽Instagram時，看到1 個「可獲利」的廣告，就點擊該
    廣告，其後將LINE暱稱「珍姐」之人加入為好友，「珍姐」
    向我說明如何投資獲利，並叫我先匯1000元到土銀帳戶內等
    語（偵卷第39頁）；被告於本院審理時自承：我有想到丁○○
    、乙○○可能和我一樣在YOUTUBE 看到打工賺錢的廣告而受騙
    ，所以有想到「NN總指導, 」可能是利用網路對不特定人詐
    騙等語（本院卷第69頁），足見「NN總指導, 」係基於詐欺
    不特定民眾之犯意，利用網際網路刊登虛偽不實之廣告，以
    招徠民眾，遂行詐騙，係屬以網際網路向公眾散布詐欺訊息
    ，核已該當刑法第339 條之4 第1 項第3 款之構成要件（最
    高法院107 年度台上字第907 號判決同此結論）。另由他人
    將款項存入土銀帳戶後，被告即將款項轉帳至「NN總指導, 
    」所指定其他金融機構帳戶內，而使詐欺取財所得之款項層
    層移轉至不同金融機構帳戶中乙情言之，自足以混亂金流進
    而稀釋其不法性、提高檢警機關追查難度，除降低遭檢警機
    關緝獲之風險外，並能保有不法利得。堪認被告係在與「NN
    總指導, 」進行縝密計畫後，乃採行如犯罪事實欄一所載之
    犯罪模式，故被告就以網際網路對公眾散布而詐欺取財、一
    般洗錢等犯行，與「NN總指導, 」具有犯意聯絡、行為分擔
    ，殆無疑義，自不因被告提供自己所申辦之帳戶用以收受不
    法款項，即可遽謂被告未涉及該等犯行。至被告於本案偵審
    期間辯稱不知「NN總指導, 」係如何詐騙告訴人丁○○、乙○○
    云云，實屬臨訟之詞，委無足取。
二、綜上所陳，本案事證已臻明確，被告前開所辯無以憑採，其
    上開犯行均堪認定，應依法論科。
參、論罪科刑
一、核被告就犯罪事實欄一㈠、㈡所為（即附表編號1 、2 ），均
    係犯刑法第339 條之4 第1 項第3 款之以網際網路對公眾散
    布而詐欺取財罪、洗錢防制法第14條第1 項之一般洗錢罪。
二、另按共同實行犯罪行為之人，在合同意思範圍以內，各自分
    擔犯罪行為之一部，相互利用他人之行為，以達其犯罪之目
    的者，即應對於全部所發生之結果，共同負責，不問犯罪動
    機起於何人，亦不必每一階段犯行，均經參與。又關於犯意
    聯絡，不限於事前有所協議，其於行為當時，基於相互之認
    識，以共同犯罪之意思參與者，亦無礙於共同正犯之成立。
    且數共同正犯之間，原不以直接發生犯意聯絡者為限，即有
    間接之聯絡者，亦包括在內（最高法院98年度台上字第4384
    號、98年度台上字第713號判決意旨參照）。被告雖未親自
    參與或傳遞詐欺訊息等行為，然被告不僅提供土銀帳戶用以
    收取款項，且聽從「NN總指導, 」指示進行轉帳，足認被告
    所為係基於共同犯意聯絡所為之行為分擔，且其參與部分乃
    犯罪歷程不可或缺之重要環節，可證被告係以自己犯罪之意
    思而為本案犯行，自應就其所參與犯行所生之全部犯罪結果
    共同負責。故被告就前開以網際網路對公眾散布而詐欺取財
    、一般洗錢等犯行，與「NN總指導, 」間均具有犯意聯絡及
    行為分擔，應論以共同正犯。
三、第按刑法第55條所定一行為而觸犯數罪名之想像競合犯，應
  　從一重處斷，其規範意旨在於避免對於同一犯罪行為予以過
    度評價，所謂「同一行為」應指實行犯罪之行為完全或局部
    具有同一性而言。法律分別規定之數個不同犯罪，倘其實行
    犯罪之行為，彼此間完全或局部具有同一性而難以分割，應
    得依想像競合犯論擬（最高法院98年度台上字第1912號判決
    意旨參照）。被告以土銀帳戶收取告訴人丁○○、乙○○因受騙
    後所轉帳之款項，並將該等款項轉帳至其他金融機構帳戶內
    ，足見被告對告訴人丁○○、乙○○所涉以網際網路對公眾散布
    而詐欺取財、一般洗錢等犯行，均具行為局部之同一性，而
    分別以一行為同時觸犯以網際網路對公眾散布而詐欺取財罪
    、一般洗錢罪，屬異種想像競合犯，依刑法第55條前段規定
    ，均應分別從一重以網際網路對公眾散布而詐欺取財罪處斷
    。
四、被告前揭所犯2 個以網際網路對公眾散布而詐欺取財罪，犯
    意各別，行為互殊，應予分論併罰。
五、由於想像競合犯在本質上為數罪，行為所該當之多數不法構
    成要件，均有其獨立之不法及罪責內涵，因此法院於判決內
    ，仍應將其所犯數罪之罪名，不論輕重，同時並列，不得僅
    論以重罪，置輕罪於不顧；而於決定處斷刑時，各罪之不法
    及罪責內涵，亦應一併評價，並在最重罪名之法定刑度內，
    量處適當之刑，且不得科以較輕罪名所定最輕本刑以下之刑
    ，觀諸刑法第55條規定即明。於刑事立法上，針對特定犯罪
    行為刑事制裁依據之刑法（含特別刑法）條款，乃是就具體
    之犯罪事實，經過類型化、抽象化與條文化而成。是刑法（
    含特別刑法）所規定之各種犯罪，均有符合其構成要件之犯
    罪事實。想像競合犯，於本質上既係數罪，則不論行為人係
    以完全或局部重疊之一行為所犯，其所成立數罪之犯罪事實
    ，仍各自獨立存在，並非不能分割（最高法院108 年度台上
    字第3563號判決意旨參照）。另按想像競合犯之處斷刑，本
    質上係「刑之合併」。其所謂從一重處斷，乃將想像競合犯
    組成之評價上數罪，合併為科刑一罪，其所對應之刑罰，亦
    合併其評價上數罪之數法定刑，而為一個處斷刑。易言之，
    想像競合犯侵害數法益者皆成立犯罪，論罪時必須輕、重罪
    併舉論述，同時宣告所犯各罪名，包括各罪有無加重、減免
    其刑之情形，亦應說明論列，量刑時併衡酌輕罪部分量刑事
    由，評價始為充足，然後依刑法第55條前段規定「從一重處
    斷」，非謂對於其餘各罪可置而不論。因此，法院決定處斷
    刑時，雖以其中最重罪名之法定刑，做為裁量之準據，惟於
    裁量其輕重時，仍應將輕罪合併評價在內（最高法院108 年
    度台上字第4405、4408號判決意旨參照）。而犯洗錢防制法
    第14、15條之罪，在偵查或審判中自白者，減輕其刑，洗錢
    防制法第16條第2 項定有明文。經查，被告就其所涉一般洗
    錢之犯罪事實在偵查或審判中均未自白，即無從依洗錢防制
    法第16條第2 項規定減輕其刑，於量刑時無須併予斟酌。
六、復按想像競合犯觸犯數罪名，本質上應為雙重或多重之評價
    ，基於罪刑相當原則，95年7 月1 日施行之本條但書遂增列
    就所一重處斷之重罪，「不得科以較輕罪名所定最輕本刑以
    下之刑」，適度調和從一重處斷所生評價不足，此即所謂重
    罪科刑之封鎖作用，亦即科刑之上限係重罪之最重法定刑，
    下限則為數罪中最高的最輕本刑，以防免科刑偏失。因此，
    法院於決定想像競合犯之處斷刑時，雖以其中最重罪名之法
    定刑，作為裁量之準據，惟具體形成宣告刑時，仍應將輕罪
    之刑罰合併評價在內，否則，在終局評價上，無異使想像競
    合犯等同於單純一罪（最高法院108 年度台上字第337號判
    決意旨參照）。且按刑法第55條想像競合犯之規定，既列在
    刑法總則編第七章「數罪併罰」內，且法文稱「一行為而觸
    犯數罪名」，則依體系及文義解釋，自應對行為人所犯各罪
    ，均予評價，始屬適當。換言之，想像競合犯本質上為數罪
    ，各罪所規定之刑罰(包含加重、減免其刑及併科罰金)、沒
    收及保安處分等相關法律效果，自應一併適用，將輕罪合併
    評價在內，始為充足（最高法院109 年度台上字第483號判
    決意旨參照）。刑法第339 條之4 第1 項之加重詐欺取財罪
    ，其法定刑中就罰金刑部分僅規定「得」併科罰金，然洗錢
    防制法第14條第1 項之一般洗錢罪則為「應」科罰金，是以
    上開罰金刑之諭知，並非任由法院自行裁量是否選科，而係
    揭示法院應予科處罰金之義務；縱然被告所犯一般洗錢罪僅
    為刑法第55條前段想像競合犯之較輕罪名，惟該罪「應」科
    處之罰金刑，既屬刑法第33條第5 款所列舉之主刑，則於此
    2 罪想像競合時，本於刑法第55條後段所闡述之「封鎖作用
    」，一般洗錢罪「併科500 萬元以下罰金」之法定刑，即為
    科刑之下限，方能充足評價想像競合犯之犯行，法院自有宣
    告科予罰金刑之義務，尚不因其非屬從一重處斷之罪名，即
    可異其處理，是於量刑時，就洗錢防制法第14條第1 項其法
    定刑中之罰金刑部分應予適用。
七、至於臺灣高等法院暨所屬法院109 年法律座談會刑事類提案
    第3 號研討結果，固為「想像競合犯係一行為數罪名，為避
    免對同一行為過度及重複評價，刑法第55條前段規定『從一
    重處斷』，法院應於較重罪名之法定刑度內，量處適當刑罰
    即足。所謂重罪科刑之封鎖作用，科刑之上限係重罪之最重
    法定刑，下限則為數罪中最高的最輕本刑。……輕罪所規定之
    併科罰金，與刑法第55條從一重處斷之規定無關，無須一併
    宣告」。然本院認為：
  ㈠按刑法第55條想像競合犯之規定，既列在刑法總則編第七章
    「數罪併罰」內，且法文稱「一行為而觸犯數罪名」，則依
    體系及文義解釋，自應對行為人所犯各罪，均予評價，始屬
    適當。換言之，想像競合犯本質上為數罪，各罪所規定之刑
    罰(包含加重、減免其刑及併科罰金)、沒收及保安處分等相
    關法律效果，自應一併適用，將輕罪合併評價在內，始為充
    足（最高法院109 年度台上字第483 號判決意旨參照），而
    審諸實務上對於數罪想像競合後，就輕罪減輕其刑之規定如
    何評價一事，姑不論係認直接適用該規定減刑，或認僅需量
    刑時斟酌即可，實際上均已將輕罪減輕其刑之法律效果考量
    在內，況且，司法院大法官解釋第812 號作成前，實務對於
    輕罪有關強制工作之規定，亦認應綜合卷內事證予以裁量（
    詳下述），此即更加凸顯想像競合犯為數罪之本質。
  ㈡又想像競合犯於罪質上雖係科刑一罪，實係連結數個評價上
    一罪而合併為科刑一罪，行為人所違犯者既為數罪，其法律
    效果（包含主刑、從刑、保安處分、沒收）處於合併之狀態
    係本質上所使然，法院於宣告刑罰時，本得綜合評價而宣告
    之，並無所謂將重罪及輕罪法條割裂適用之問題，僅為罰當
    其罪、充分評價並禁止雙重評價，始透過競合理論將數罪合
    併為科刑一罪，並稱之為想像競合。從而，量定刑罰時，雖
    原則上以其中最重罪名之法律效果作為裁量準據，惟若輕於
    較輕罪名之法律效果時，基於上開罰當其罪等法理，自應受
    較輕罪名之法律效果所拘束，而不得宣告輕於較輕罪名之法
    律效果。苟認想像競合犯從一重處斷之結果係較輕罪名之法
    律效果為最重罪名之法律效果所吸收，僅論以最重罪名之法
    律效果，等同排斥較輕罪名之適用，此除違反上開罰當其罪
    等法理外，亦混淆想像競合與法條競合（即單純一罪）之分
    野，更使行為人僅因競合理論之結果，而豁免適用較輕罪名
    重於最重罪名之法律效果，難謂事理之平。是以，縱使想像
    競合犯從一重處斷後，於主文僅記載最重罪名之罪名，然其
    餘較輕罪名之法律效果若重於最重罪名之法律效果，或為最
    重罪名之法律效果所無，於宣告刑罰時，自應一併宣告之。
    此觀刑法第55條規定於94年2 月2 日增訂但書，其增訂理由
    載明「想像上競合……依現行法規定，應從一重處斷，遇有重
    罪之法定最輕本刑較輕罪之最輕本刑為輕時，裁判者仍得在
    重罪之法定最輕本刑以上，輕罪之最輕本刑以下，量定其宣
    告刑。此種情形，殊與法律規定從一重處斷之原旨相違背，
    難謂合理。德國刑法第52條⑵及奧地利現行刑法第28條，均
    設有相關之限制規定，我刑法亦有仿採之必要，爰增設但書
    規定……。」等語，而該奧地利刑法第28條係採統一處罰主義
    （即單一刑罰原則），此原則不考量各種競合型態，僅對犯
    罪競合問題為單一法律效果之處理，亦即不對個別之罪刑予
    以個別宣告（然此仍為量刑上重要之判斷基礎），而統合各
    罪之刑罰後宣告單一之刑罰，即為統一刑之宣告，學理上稱
    之為統一刑原則或結合刑原則；德國刑法第52條規定亦係採
    此原則，此觀條文明載「⑴一行為而觸犯數罪名或同一罪名
    數次者，從一刑罰處斷。⑵觸犯數罪名者，從一重刑處斷，
    其不得低於其他適用之法律規定。⑶依刑法第41條規定之條
    件，罰金刑得與自由刑分別科處。⑷觸犯罪名有規定或許科
    處從刑、附隨效果或保安處分者，其亦應或得予以科處。」
    等語即明，準此，從一重處斷時，係就一行為所觸犯之數罪
    中，依最重罪名之刑罰量處，但量刑不得輕於其餘較輕罪名
    所容許之刑，且得依其他任一法規之規定宣告從刑或保安處
    分。故於解釋「從一重處斷」時，自應參酌此增訂理由、所
    仿效之奧地利刑法第28條及德國刑法第52條⑵規定其背後立
    法意旨，是所謂「從一重處斷」應指行為人所涉犯之所有罪
    名中，於最重罪名之法律效果輕於較輕罪名之法律效果時，
    應將後者一併納入宣告刑之範圍，否則即恰如增訂理由所載
    「殊與法律規定從一重處斷之原旨相違背」之旨，應非斯時
    增訂刑法第55條但書規定之本意。
  ㈢而增訂刑法第55條但書規定前，實務既已採取輕罪封鎖效果
    處理想像競合犯之量刑問題，且想像競合犯係將數罪之法律
    效果予以合併，業如前述，而數罪之法律效果如何又早已明
    白規定於法典中，本於人民知法、守法之義務，自無所謂科
    以其餘輕罪之從刑、沒收、保安處分，即使行為人承受不測
    之損害，且本於充分評價原則、想像競合犯之競合理論，自
    係賦予法院依各罪之法律效果予以合併評價並統一宣告之權
    限。尤其，罰金刑既然是輕罪主刑之一部，且在法條明文「
    併科罰金」以宣示自由刑與財產刑兼罰此立法意旨之情況下
    ，即不應予以忽視，而謂輕罪「應併科之罰金刑」不屬於刑
    法第55條但書所稱「最輕本刑以下之刑」。準此，綜參想像
    競合犯之本質為數罪、增訂刑法第55條但書之立法理由、實
    務衡酌輕罪減刑與強制工作等規定之理論一貫性、輕罪罰金
    刑係主刑之一、「併科罰金」之立法要求，及不得對同一行
    為漏未評價、評價不足等節，上開臺灣高等法院暨所屬法院
    109 年法律座談會刑事類提案第3 號研討結果，為本院所不
    採，附此陳明。　　　　
八、爰以行為人之責任為基礎，審酌被告提供土銀帳戶作為洗錢
    、詐欺第三人而獲取財物之工具，助長詐欺犯罪風氣之猖獗
    、製造金流斷點，嚴重阻礙國家追查詐欺贓款之流向、使犯
    罪之偵辦趨於複雜，被告犯罪所生危害實不容輕忽；並考量
    被告迄今未與告訴人丁○○、乙○○達成調（和）解或賠償其等
    所受損失，及被告於本案偵審期間否認犯行等犯後態度；參
    以，被告此前並無不法犯行經法院論罪科刑之情，有臺灣高
    等法院被告前案紀錄表在卷可稽（本院卷第15 頁）；兼衡
    被告於本院審理時自述高職畢業之智識程度、目前從事水電
    工的工作、經濟狀況普通、無未成年子女之生活狀況（本院
    卷第70頁），暨其犯罪之動機、目的、手段、告訴人丁○○、
    乙○○受詐騙金額等一切情狀，分別量處如主文所示之刑暨定
    其應執行刑，並就罰金刑部分均諭知易服勞役之折算標準。
肆、沒收
一、再者，被告否認犯罪之辯解雖不足採信，然依其於本案偵審
    期間所為供詞及卷內現有事證，無以認定被告有因前述犯行
    獲得報酬，自不生沒收犯罪所得之問題。
二、刑法關於沒收規定於104 年12月30日修正公布，並自105 年
    7 月1 日起施行，而於105 年6 月22日修正公布之刑法施行
    法第10條之3 第2 項規定「105 年7 月1 日前施行之其他法
    律關於沒收、追徵、追繳、抵償之規定，不再適用」，就沒
    收適用之法律競合，明白揭示後法優於前法之原則，即優先
    適用修正後刑法規定，至於刑法沒收規定施行後，其他法律
    另有特別規定者，仍採特別法優於普通法之原則。為因應刑
    法修法情形，洗錢防制法中有關沒收之規定於105 年12月28
    日修正公布，並自106 年6 月28日施行，該法第18條第1 項
    前段規定「犯第14條之罪，其所移轉、變更、掩飾、隱匿、
    收受、取得、持有、使用之財物或財產上利益，沒收之」，
    其修正理由並敘明「現行條文僅限於沒收犯罪所得財物或財
    產上利益，而未及於洗錢行為標的之財物或財產上利益，爰
    予修正，並配合104 年12月30日修正公布之中華民國刑法，
    將追繳及抵償規定刪除。至於洗錢行為本身之犯罪所得或犯
    罪工具之沒收，以及發還被害人及善意第三人之保障等，應
    適用104 年12月30日及105 年6 月22日修正公布之中華民國
    刑法沒收專章之規定」等語。從而，行為人犯洗錢防制法第
    14條之罪，其所掩飾之財物本身乃洗錢之標的，除非屬於前
    置犯罪之不法所得，而得於前置犯罪中沒收者外，即應依洗
    錢防制法第18條第1 項前段規定宣告沒收，且此規定係採義
    務沒收主義，祇要合於前述規定，法院即應為相關沒收之諭
    知；至於行為人因洗錢行為所取得之犯罪所得，或洗錢行為
    本身之犯罪工具之沒收，及不能或不宜執行沒收時之追徵、
    發還被害人、善意第三人之保障等，則仍適用刑法沒收之規
    定。然洗錢行為之標的是否限於行為人者始得宣告沒收，法
    無明文，於此情形自應回歸適用原則性之規範，即參諸刑法
    第38條第2 項前段規定，以屬於行為人所有者為限，始應予
    沒收。經查，告訴人丁○○、乙○○因受騙而各自轉帳1000元至
    土銀帳戶後，由被告另行轉帳至其他金融機構帳戶內乙情，
    有土銀帳戶交易明細存卷可考（偵卷第67、103 頁），且據
    被告於本案偵審期間自承在案，足認此2 筆1000元均係被告
    為洗錢行為標的之財物，本應依洗錢防制法第18條第1 項前
    段規定宣告沒收，然被告既已將此2 筆1000元轉帳至其他金
    融機構帳戶內，可見此等洗錢行為之標的已非屬被告所有，
    自均無適用洗錢防制法第18條第1 項前段規定宣告沒收之餘
    地。
據上論斷，應依刑事訴訟法第299 條第1 項前段，洗錢防制法第
14條第1 項，刑法第11條前段、第28條、第339 條之4 第1 項第
3 款、第55條、第42條第3 項、第51條第5 款、第7 款，刑法施
行法第1 條之1 第1 項，判決如主文。
本案經檢察官柯學航提起公訴，檢察官丙○到庭執行職務。
中　　華　　民　　國　 111　　年　　7 　　月　　28　　日
                  刑事第四庭　審判長法　官  黃佳琪

　　　　　　　　　　　　　　　　　　法　官　魏威至　

　　　　　　　　　　　　　　　　　　法　官  劉依伶
以上正本證明與原本無異。
如不服本判決應於收受送達後20日內向本院提出上訴書狀，並應
敘述具體理由；其未敘述上訴之理由者，應於上訴期間屆滿後20
日內向本院補提理由書（均須按他造當事人之人數附繕本）「切
勿逕送上級法院」。
告訴人或被害人如不服判決，應備理由具狀向檢察官請求上訴，
上訴期間之計算，以檢察官收受判決正本之日起算。
　　　　                            書記官  盧弈捷
中　　華　　民　　國　　111 　年　　7 　　月　　28　　日
附錄本案論罪科刑法條：
中華民國刑法第339條之4
犯第339條詐欺罪而有下列情形之一者，處1年以上7年以下有期
徒刑，得併科1百萬元以下罰金：
一、冒用政府機關或公務員名義犯之。
二、三人以上共同犯之。
三、以廣播電視、電子通訊、網際網路或其他媒體等傳播工具，
    對公眾散布而犯之。
前項之未遂犯罰之。
洗錢防制法第14條
有第二條各款所列洗錢行為者，處7年以下有期徒刑，併科新臺
幣5百萬元以下罰金。
前項之未遂犯罰之。
前二項情形，不得科以超過其特定犯罪所定最重本刑之刑。

附表：
編號 犯罪事實 主文 １ 犯罪事實欄一㈠ 甲○○共同犯以網際網路對公眾散布而詐欺取財罪，處有期徒刑壹年壹月，併科罰金新臺幣貳仟元，罰金如易服勞役，以新臺幣壹仟元折算壹日。 ２ 犯罪事實欄一㈡ 甲○○共同犯以網際網路對公眾散布而詐欺取財罪，處有期徒刑壹年壹月，併科罰金新臺幣貳仟元，罰金如易服勞役，以新臺幣壹仟元折算壹日。